臺灣臺中地方法院刑事判決　　　　　　　94年度易字第352號
　　公　訴　人　臺灣臺中地方法院檢察署檢察官
　　被　　　告　丁○○
　　　　　　　　戊○○
　　　　　　　　己○○
　　右二人共同
　　選任辯護人　林基豐律師
　　被　　　告　甲○○
上列被告等因傷害等案件，經檢察官提起公訴（九十三年度偵字
第一六四七八號、第一六四八三號、第二一四五０號），本院判
決如下：
    主  文
丁○○連續公然侮辱人，處拘役陸拾日，如易科罰金，以參佰元
折算壹日。
戊○○傷害人之身體，處拘役肆拾日，如易科罰金，以參佰元折
算壹日。
己○○、甲○○公然侮辱人，各處拘役貳拾日，如易科罰金，均
以參佰元折算壹日。
  　犯罪事實
一、丁○○係居住於臺中市○○區○○路一段（下稱該路段）二
    七巷三九號之住戶，素因細故與街坊鄰居多有爭執，住於該
    路段一帶之戊○○、己○○夫婦、甲○○及乙○○、丙○○
    夫婦等人因此與丁○○交惡，事端叢生：
　(一)戊○○、己○○於民國九十二年十一月二日晚間十時三十分
    許（起訴書誤認為晚間七時許），在該路段一巷十五號住所
    後門巷弄見丁○○出現於該處，三人因舊隙滋生口角，戊○○竟基於普通傷害之犯意及公然侮辱之概括犯意，在該公眾
    得出入之上開巷弄，徒手強力拉扯丁○○並辱罵稱「妳瘋女
    人」、「妳最不要臉，不要臉，去帶鬼面具」、「Ｘ雞麻，
    ．．．番雞」、「瘋女人」、「瘋婆」之強暴方式，對丁○○公然侮辱，並致其受有雙肩及雙側上臂挫傷之傷害，己○○亦在旁辱罵丁○○稱：「幹妳娘雞掰」、「破雞掰麻」、
    「拜託，我告訴妳，妳以後．．．．破麻，破雞麻」等語對
    丁○○公然侮辱。
  (二)於九十三年六月十五日上午九時許，在該路段二七巷五十三
    號前，丁○○因巷弄使用等問題一再挑釁鄰側五十一號住戶
    甲○○，並基於公然侮辱之概括犯意，疊聲辱罵甲○○「不
    要臉」，甲○○因此亦以「瘋女人」、「不要臉」等言論辱
    罵丁○○，戊○○適經該處而承前(一)公然侮辱之概括犯意，
    向丁○○辱罵「惡鄰居」之語，三人即以此方式互相公然侮
    辱。
　(三)於九十三年十月二十二日上午七時五十分許，在該路段二七
    巷四七號側路旁，丁○○見鄰居乙○○路經該處巷弄，二人
    發生口角爭執，丁○○承前(二)公然侮辱之概括犯意，對乙○○以「大陸豬」之語辱罵之。
　(四)於九十三年十一月五日下午三時十分許，在該路段二七巷四
    七號側路旁，丁○○見鄰居丙○○路經該處巷弄，丁○○又
    承前(二)公然侮辱之概括犯意，對丙○○以「大陸豬」之語辱
    罵之。
二、案經丁○○、甲○○、乙○○、丙○○訴請臺灣臺中地方法
    院檢察署檢察官偵查起訴。
    理  由
一、證據名稱：
  (一)針對犯罪事實一、(一)部分（被告戊○○、己○○）：
  1.告訴人兼被告丁○○（下簡稱被告丁○○）之指訴（指稱：
    當日是被告戊○○兒子持菜刀追殺伊，被告戊○○以雙手握
    住伊手腕，且把伊推到牆邊，被告己○○沒有毆打伊，只有
    在旁邊看，並用言語辱罵伊，被告二人都是邊打邊辱罵伊等
    語）。
  2.證人鄒豐懋於九十三年八月十一日檢察官偵訊時之證言（證
    稱：伊看到被告戊○○用手抓住被告丁○○手腕，還以「幹
    你娘」辱罵被告丁○○，被告己○○出來後也用同樣字眼辱
    罵被告丁○○等語）（雖證人鄒豐懋證述辱罵之字眼與實際
    之「Ｘ雞麻，．．．番雞」、「幹妳娘雞掰」、「破雞掰麻
    」略有出入，然意義則均相同，且因證人之表達抑或筆錄紀
    錄方式而有出入，茲以錄音光碟內容呈現之後者辱罵內容為
    事實之認定基準，詳下述）。
　3.證人丙○○於九十三年八月十一日檢察官偵訊時及本院九十
    四年六月十六日審理時之證言（證稱：伊出來看到告訴人手
    上持甘蔗，被告戊○○確實以手抓住被告丁○○的手等語）
    。
　4.臺灣臺中地方法院檢察署九十四年一月二十四日勘驗筆錄、
    本院九十四年五月九日勘驗筆錄及譯文各乙份。
  5.同濟中醫聯合診所出具之診斷證明書及該所九十四年三月十
    日函文各乙份為證。
　6.錄音光碟片乙份。
　7.被告戊○○於九十三年八月十一日、同年九月九日檢察官偵
    訊及本院九十四年三月十四日行準備程序時均自白稱有用手
    抓住被告丁○○的手。
　(二)針對犯罪事實一、(二)部分（被告丁○○、甲○○、戊○○）
    ：
  1.被告丁○○部分：
    (1)告訴人兼被告甲○○（下簡稱被告甲○○）之指訴。
　  (2)臺灣臺中地方法院檢察署九十四年一月二十四日勘驗筆錄
      、本院九十四年五月九日勘驗筆錄及譯文各乙份。
　  (3)錄音光碟片乙份。
　　(4)被告丁○○於九十三年九月九日檢察官偵訊時之自白（供
      稱：因為伊被罵「瘋女人」，所以才罵他「不要臉」等語
      ）。
　2.被告甲○○部分：
    (1)被告丁○○之指訴。
  　(2)臺灣臺中地方法院檢察署九十四年一月二十四日勘驗筆錄
      、本院九十四年五月九日勘驗筆錄及譯文各乙份。
  　(3)錄音光碟片乙份。
  　(4)被告甲○○於九十三年九月九日、同年十月二十一日檢察
      官偵訊，及本院九十四年三月十四日行準備程序、九十四
      年五月九日勘驗期日之自白（供稱：當時受到被告丁○○
      辱罵伊係「看門狗」，伊才回罵她是「瘋子」【即瘋女人
      】，伊完全是受被告丁○○的刺激才會如此說等語）。
  3.被告戊○○部分：
    (1)被告丁○○之指訴。
  　(2)臺灣臺中地方法院檢察署九十四年一月二十四日勘驗筆錄
      、本院九十四年五月九日勘驗筆錄及譯文各乙份。
    (3)錄音光碟片乙份。
  (三)針對犯罪事實一、(三)部分（被告丁○○）
  1.告訴人乙○○之指訴。
　2.被告己○○於九十三年十二月十四日檢察官偵訊時之證詞（
    證稱：伊有聽到被告丁○○辱罵告訴人乙○○「大陸豬」等
    語）。
　3.被告甲○○於同右日偵訊時之證詞（證稱：當天在巷內，伊
    有聽到被告丁○○辱罵告訴人乙○○「大陸豬」，很多鄰居
    都有聽到等語）。
  (四)針對犯罪事實一、(四)部分（被告丁○○）
  1.告訴人丙○○之指訴。
  2.證人戊○○於九十四年一月十一日檢察官偵訊時之證詞（證
    稱：案發當時伊有看到被告丁○○辱罵告訴人丙○○「大陸
    豬」，鄒豐懋則罵告訴人丙○○叫他回去等語）。
二、對於被告有利證據不採納之理由：
  (一)針對犯罪事實一、(一)部分：
    被告戊○○雖辯稱：案發當日是被告丁○○先向伊吐口水，
    而且拿一根甘蔗要毆打伊，伊才抓住她的手，她毆打伊逼伊
    退到牆壁，伊實無傷害故意，而且也主張正當防衛，當時有
    無辱罵她「不要臉」，伊已經忘記了云云，被告己○○雖辯
    稱：案發當時伊聽到伊妻（即被告戊○○）在大、小聲，就
    辱罵伊妻「幹你娘」，並不是罵被告丁○○云云。惟查，經
    本院於九十四年五月九日當庭勘驗被告丁○○所提九十二年
    十一月二日錄音光碟內容，確實出現被告戊○○口出「妳瘋
    女人」、「妳最不要臉，不要臉，去帶鬼面具」、「Ｘ雞麻
    ，．．．番雞」、「瘋女人」、「瘋婆」（參本院卷第八一
    頁、第八二頁、第八四頁、第八六頁至第八九頁筆錄），及
    被告己○○口出「幹妳娘雞掰」、「破雞掰麻」、「拜託，
    我告訴妳，妳以後．．．．破麻，破雞麻」等語（參本院卷
    第七八頁、第七九頁筆錄），並經被告二人之選任辯護人當
    庭表示無意見，足見被告二人於上開時地確實有口出上開言
    論，且被告己○○辱罵之對象即為被告丁○○，並非其妻被
    告戊○○至明。而觀被告二人辱罵被告丁○○上開言論，客
    觀上均顯足以貶抑被告丁○○之人格，且多涉及女性隱私字
    眼，復在街坊鄰居巷弄內之公共場合為之，其等所為業已達
    到公然侮辱之程度，至為明確。復按刑法上之正當防衛以遇
    有現在不法之侵害為前提，如不法侵害尚未發生，即無防衛
    之可言（最高法院著有二十七年度上字第二八七九號判例意
    旨參照）。被告戊○○固認被告丁○○先吐口水及持甘蔗毆
    打伊在先，伊才以雙手壓制被告丁○○，並據此主張正當防
    衛云云。告訴人丙○○於本院九十四年六月十五日審理時，
    固然以證人身份具結證稱：當時看到被告丁○○手拿甘蔗朝
    被告戊○○的頭部揮下去，就被戊○○以手抓住等語（參本
    院卷第一七六頁、第一七七頁筆錄），然其於九十三年八月
    十一日檢察官偵訊時具結後，卻僅證稱：伊當時聽到被告丁○○與被告戊○○吵架後才出來，出來時看到被告丁○○有
    拿甘蔗「作勢」要毆打被告戊○○，被告戊○○有抓住被告
    丁○○的手等語（參九十三年度他字卷第三一頁筆錄）。則
    案發當時是否如證人丙○○所述被告丁○○已有拿甘蔗揮打
    被告戊○○之舉動，不無可疑。甚者，被告己○○於本院同
    日審理時，亦具結證稱：案發當時伊僅看到被告丁○○手拿
    甘蔗舉得高高地，伊太太沒地方閃，接著看到伊太太用手接
    著被告丁○○手腕，當時並不知道被告丁○○要毆打伊妻何
    處，要毆打時伊妻遂抓住被告丁○○的手（參本院卷第一八
    一頁、第一八四頁筆錄），亦證稱不知被告丁○○要打被告
    戊○○何處，則案發當時被告丁○○究竟係僅以手舉高甘蔗
    作勢，抑或已有揮打被告戊○○之舉動，亦即被告戊○○以
    手抓住被告丁○○之手是否面臨現在不法之侵害乙節尚有疑
    義。況且，證人丙○○及己○○於本院審理時，均僅提及其
    等見聞被告戊○○以手抓住被告丁○○之手腕處，並未有其
    他肢體上接觸；如被告丁○○真欲毆打被告戊○○，被告戊○○見狀應立即將該甘蔗撥開即足，何以會導致被告丁○○
    分別受有雙肩及雙側上臂挫傷之傷害，而被告戊○○卻毫髮
    無損，顯難想像。足見被告戊○○上開傷害正當防衛之辯解
    實難採信。被告戊○○同時有施用強暴公然侮辱及傷害，暨
    被告己○○有公然侮辱之犯行，均堪認定。
  (二)針對犯罪事實一、(二)部分：
    被告丁○○雖辯稱：伊並未辱罵也未挑釁被告戊○○及甲○○云云，被告甲○○辯稱：案發當日伊是遭被告丁○○挑釁
    ，才會講出正常人反應的「瘋女人」、「不要臉」類之話，
    且被告丁○○有先講伊是「看門狗」云云，被告戊○○辯稱
    ：案發當時伊有無辱罵被告丁○○，已經忘記云云。惟查，
    依本院於九十四年五月九日當庭勘驗被告丁○○所提錄音光
    碟內容，被告丁○○與甲○○初時互有爭吵，雙方時而口出
    「不要臉」，被告甲○○另口出「瘋女人」等言論互罵（參
    本院卷第九０頁至第一一五頁筆錄），繼而被告戊○○以疊
    聲對被告丁○○口出「惡鄰居」之語（參本院卷第一一一頁
    至第一一三頁筆錄）。足見其等確實有如犯罪事實欄一、(二)
    之對話內容，被告丁○○、戊○○均辯稱並未辱罵對方云云
    ，顯無可採。而本案縱屬被告丁○○挑釁在先，被告甲○○
    口出上開對罵之言論確屬事實，被告甲○○自不能免責，是
    其上開辯解亦無可採。又被告丁○○與被告甲○○互罵以「
    不要臉」，被告甲○○另口出「瘋女人」及被告戊○○口出
    「惡鄰居」等語，客觀上均足以貶損他人人格在社會之評價
    ，顯非言論自由保障之範圍，對於遭受辱罵之相對人之名譽
    而言自屬構成明顯且立即之危險，其等有妨害名譽之公然侮
    辱犯行至為明確。雖被告戊○○之選任辯護人認本案應有刑
    法第三百十一條第一款、第三款因出於善意發表言論，且因
    自衛、自辯或保護合法之利益、對於可受公評之事而為適當
    之評論之適用一情。惟本案被告戊○○辱罵被告丁○○「惡
    鄰居」一詞，僅係抽象的公然為謾罵或嘲弄，並未指摘具體
    事實，僅屬刑法第三百零九條第一項公然侮辱罪範疇，並未
    該當刑法第三百十條誹謗罪之構成要件，自無同法第三百十
    一條各款規定之適用，是被告戊○○選任辯護人此部分辯護
    意旨亦有誤會，併此敘明。
  (三)針對犯罪事實一、(三)部分：
    被告丁○○雖否認有辱罵告訴人乙○○「大陸豬」云云，並
    於九十四年五月九日提出錄音光碟二片暨譯文一份為證（附
    於本院卷第一二八頁至第一三五頁），其所提錄音譯文雖對
    告訴人乙○○僅提及「大陸妹」一語，未提及「大陸豬」之
    語。惟被告丁○○確實有對告訴人乙○○辱罵以「大陸豬」
    一情，業據告訴人乙○○於檢察官偵訊及本院審理時指訴歷
    歷，並經被告己○○、甲○○於檢察官偵訊時證述明確，已
    如前述，告訴人乙○○於本院審理時並陳稱不知道被告丁○○有攜帶錄音機錄音之情形，且觀被告丁○○所提上開錄音
    光碟二片，經播放結果出現重複、中斷，部分有錄音不清之
    情形，被告丁○○之聲音時大時小，是否即案發當日被告丁○○與告訴人乙○○爭執之內容，不無可疑，是被告丁○○
    所提上開錄音光碟及譯文等物亦不足為有利於被告丁○○未
    辱罵告訴人乙○○「大陸豬」之有利認定。又被告丁○○將
    告訴人乙○○比喻為豬隻動物，客觀上顯足以貶抑告訴人乙○○之人格權甚明。被告丁○○此部分公然侮辱犯行，洵堪
    認定。
  (四)針對犯罪事實一、(四)部分：
    被告丁○○雖否認有辱罵告訴人丙○○「大陸豬」云云。然
    此部分業據告訴人丙○○指訴歷歷，並經被告戊○○證明屬
    實，以被告丁○○先前曾因辱罵告訴人丙○○之妻乙○○為
    「大陸豬」，要其滾回去之語，已如前述，被告丁○○對於
    同身為大陸地區人士之告訴人丙○○及乙○○夫婦有所不滿
    ，復口出其係「大陸豬」之辱罵言論，即非不可想像。被告
    丁○○辯解稱並未辱罵告訴人丙○○云云，亦無可採。其將
    告訴人丙○○比喻為豬隻動物，顯足以貶損告訴人丙○○之
    名譽甚明，被告丁○○此部分亦有公然侮辱犯行，亦堪認定
    。
三、應適用之法條：
  (一)刑事訴訟法第二百九十九條第一項前段、第三百十條之一第
    一項。
  (二)刑法第五十六條、第三百零九條第一項、第二項、第二百七
    十七條第一項、第五十五條、第四十一條第一項前段。
　(三)罰金罰鍰提高標準條例第一條前段、第二條。
中　　　華　　　民　　　國　  94 　年　  7　  月  13　日
                        臺灣臺中地方法院刑事第四庭
                          　審判長法　官　黃文進
                          　　　　法　官  郭妙俐
                          　　　　法　官  賴妙雲
上正本證明與原本無異。
如不服本判決，應於送達後十日內向本院提出上訴狀 （須附繕
本） ，上訴於台灣高等法院台中分院。
                                  書記官  孫曉鳳
中　　　華　　　民　　　國　  94 　年　  7　  月  13　日
附錄論罪科刑法條
刑法第三百零九條第一項、第二項、第二百七十七條第一項
第  309 條  (公然侮辱罪)
            公然侮辱人者，處拘役或三百元以下罰金。以強暴
            犯前項之罪者，處一年以下有期徒刑、拘役或五百
            元以下罰金。
第  277 條  (普通傷害罪)
            傷害人之身體或健康者，處三年以下有期徒刑、拘
            役或一千元以下罰金。犯前項之罪因而致人於死者
            ，處無期徒刑或七年以上有期徒刑；致重傷者，處
            三年以上十年以下有期徒刑。
